【裁判字號】    89,上易,376
【裁判日期】    890406
【裁判案由】    誹謗
【裁判全文】
臺灣高等法院高雄分院刑事判決                    八十九年度上易字第三七六號
    上  訴  人
    即自訴人    丁○○
    被      告  丙○○
    被      告  甲○○
    被      告  乙○○
右上訴人因被告等誹謗案件，不服臺灣高雄地方法院八十八年度自字第六０四號中華
民國八十九年二月一日第一審判決，提起上訴，本院判決如左：
      主    文
上訴駁回。
      理    由
一、自訴意旨略以：自訴人丁○○於民國八十四年八月二十一日，以丙○○、甲○○
    、乙○○三人涉犯傷害等罪，向臺灣高雄地方法院檢察署提出告訴，自訴人收受
    被告三人經檢察官起訴之起訴書後，於八十六年十一月十八日即以寄發存證信函
    至高雄縣警察局，請求依警察人員管理條例第二十九條第一項第二款「犯貪污、
    瀆職罪嫌，經提起公訴者應予停職處分」之規定，詎高雄縣警察局竟直到八十八
    年五月一日始對被告三人為停職處分。被告三人竟於八十八年五月三日召開記者
    會，意圖散布於眾，指摘及傳述：被告三人因偵辦竊盜案件，嫌犯（即自訴人）
    經法院判決有罪確定，於事後反對被告三人提出凌虐、刑求之告訴，渠等三人甚
    感不平，且認因公辦案，且竊嫌已經判決有罪確定，事後卻因自訴人再三投訴，
    警政單位不勝其擾以致將被告三人停職等語，經記者報導，刊登於報紙，足生損
    害於自訴人之名譽，因認丙○○、甲○○、乙○○等三人涉犯刑法第三百十條第
    二項之加重誹謗罪嫌。
二、自訴人認被告丙○○、甲○○、乙○○等三人涉犯刑法第三百十條第二項之加重
    誹謗罪嫌，無非以其指訴及剪報影本三紙、存證信函、回執影本二份、臺灣高雄
    地方法院檢察署八十六年度偵續(一)字第二七號起訴書影本各一份在卷可按，為其
    論據。
三、訊據被告丙○○、甲○○、乙○○均堅決否認犯有何誹謗之犯行，被告丙○○辯
    稱：我未召開記者會，是記者至警察局來採訪，我僅提出自訴人經判刑之判決書
    （指原審八十五年度易字第二一○八號刑事判決書），並未指出檢舉人係何人等
    語。被告甲○○、乙○○均辯稱：我們均未召開記者會，亦無記者來採訪，為何
    報紙會報導，我們並不知情等語。
四、按犯罪事實應依證據認定之，無證據不得推定其犯罪事實。又不能證明被告犯罪
    者，應諭知無罪之判決，刑事訴訟法第一百五十四條、第三百零一條第一項分別
    定有明文。又行為非出於故意或過失者，不罰，刑法第十二條亦定有明文。復按
    刑法第三百十條第一項、第二項誹謗罪之成立，以行為人主觀上具有毀損名譽之
    不法意圖為必要，而行為人是否具有主觀不法意圖則須依行為當時之具體情況客
    觀判斷之。又立法者為免爭論，復於一般誹謗罪（即刑法第三百十條）之情形，
    以刑法第三百十一條明定特別違法阻卻事由，只要行為人之行為客觀上符合該條
    所定之要件，其行為即屬不罰，藉以解決刑法實務上就主觀不法意圖判斷上之困
    難。因此任何客觀上造成毀損他人名譽結果之行為不僅不得解為只有符合該條所
    定之阻卻事由，方能免罰，更須進而基於該條保護言論自由之立法精神做為參考
    行為人主觀上是否具有毀損名譽不法意圖資為判斷之依據。又我國刑法第三百十
    一條亦規定：以善意發表之言論而有刑法第三百十一條各款之原因者，不罰，該
    條所謂「善意」一詞，衡諸保障人民言論自由之意旨，應認只要無證據足證行為
    人係出於惡意，即應推定其係以善意為之（即所謂真正惡意原則actualmalic）
    。經查：
  (一)自訴人於八十四年間所涉之竊盜案件，經原審法院於八十五年六月五日判處拘
      役二十日，緩刑二年，並於同年七月十九日確定，有原審法院被告全國前案紀
      錄表及八十五年度易字第二一○八號刑事判決書在卷可稽（見原審卷第十九、
      二十、一０二～一０七頁）。又自訴人於八十四年八月二十一日以被告三人及
      訴外人謝松、謝清峰、陳榮進等人，涉犯誣告、傷害、恐嚇等罪嫌，向臺灣高
      雄地方法院檢察署提出告訴，經該署檢察官於八十六年十月三十日以八十六年
      度偵續(一)第二七號對上開六人分別以誣告、傷害、恐嚇等罪嫌提起公訴，自訴
      人隨即於八十六年十一月十八日以寄發存證信函予高雄縣警察局局長施志茂及
      該局督察長許永生，請該警察局對被告三人施以停職處分，有起訴書影本一份
      、存證信函及回執各二份在卷可按（見原審卷第七一～七九頁）。被告三人及
      訴外人謝松、謝清峰、陳榮進等人經原審法院於八十七年七月二十二日以八十
      六年度訴字第三五八九號均判處無罪，其中丙○○、甲○○、乙○○、謝清峰
      、陳榮進部分經檢察官提起上訴後，經本院於八十八年十月二十八日以八十七
      年度上訴字第一八六七號判決駁回上訴而確定；謝松則因死亡，經本院諭知公
      訴不受理之判決確定，亦有上開判決書各一份及臺灣高等法院高雄分院檢察署
      八十八年十一月二十三日高分檢吉讓字第三三四九號、三三五○號、三三五一
      號函各一份附可憑（見原審卷七六～一０一頁）。
  (二)又自訴人之所以認被告等三人召開記者會指摘及傳述自訴人於原審法院八十五
      年度易字第二一○八號判決確定後，始向臺灣高雄地方法院檢察署提出告訴，
      係於八十八年五月四日見民眾日報、台灣時報、中國時報報導，始推測被告等
      三人有召開記者會等情，業據自訴人陳明在卷，惟被告等三人既否認有何召開
      記者會及指摘或傳述上開情事，自訴人復無法提出任何證據以供法院查證，則
      自訴人指訴被告三人召開記者會云云，非無可疑。況證人即台灣時報記者楊昆
      林於原審法院審理時到庭結證稱：「我們到分局採訪，根據分局之資料，我所
      看到的判決書及停職處分公告，是打聽來的，被告三人並未召開記者會，我有
      問丙○○，他拿被判無罪判決書給我看」等語 (見原審卷第六八頁正面)，堪
      認被告等三人前開所稱「未召開任何記者會」之辯解，並非子虛。
  (三)再依自訴人於原審所提出之剪報三份內容觀之，係刊載「嫌犯遭判刑不斷投訴
      ，湖內分局三員警被停職心中甚感不滿，基層員警盼速修改警員管理條例」等
      語，且僅中國時報提及自訴人之姓名，民眾日報及台灣時報並無隻字片語提及
      自訴人之姓名，亦未刊載被告等三人有舉行記者招待會之事實，此有上開剪報
      三份附卷可按（見原審卷第九～十一頁）。而自訴人於八十四年間所涉之竊盜
      案件，亦經原審法院判處拘役二十日，緩刑二年確定（已如前述）；揆諸上開
      報紙所報導之內容，尚無誹謗自訴人之詞；縱使上開報紙報導內容有誤，亦對
      自訴人之名譽，亦無損害可言。
    綜上所述，被告等三人前開所辯，尚屬可採，自訴人所持上開之論據，即無法採
    為被告等犯罪之基礎；此外，復查無其他積極證據足資證明被告等有何前開加重
    誹謗之犯行，本件被告等被訴加重誹謗罪嫌，即屬不能證明。
五、原審以調查之結果認被告等被訴犯罪不能證明，而諭知無罪之判決，核無違誤，
    自訴人上訴意旨仍堅指被告等三人應成立加重誹謗罪，指摘原判決不當，為無理
    由，應予駁回。
據上論結，應依刑事訴訟法第三百六十八條，判決如主文。
中      華      民      國    八十九    年      四      月      六      日
                                  臺灣高等法院高雄分院刑事第四庭
                                      審判長法官  莊  鎮
                                            法官  陳啟造
                                            法官  蕭權閔
右正本證明與原本無異。
不得上訴。
                                          書記官  黎  珍
中      華      民      國    八十九    年      四      月      八      日
                                                                        Ｋ


司法院資訊處製作；財團法人民間司法改革基金會備份。
